【裁判字號】    92,台上,6435
【裁判日期】    921120
【裁判案由】    竊盜
【裁判全文】
最高法院刑事判決                              九十二年度台上字第六四三五號
    上  訴  人  甲○○
右上訴人因竊盜案件，不服台灣高等法院台中分院中華民國九十二年九月十日第二審
判決（九十二年度上訴字第九０七號，起訴案號：台灣台中地方法院檢察署九十一年
度偵字第一七三九九號），提起上訴，本院判決如左：
    主  文
原判決撤銷，發回台灣高等法院台中分院。
    理  由
本件原判決撤銷第一審關於上訴人甲○○部分之科刑判決，改判認與行使偽造私文書
罪及詐欺取財罪有方法結果之牽連關係，從一重論上訴人以連續結夥三人以上竊盜，
累犯罪，處有期徒刑參年貳月，並應於刑之執行前，令入勞動場所強制工作參年。且
宣告扣案之Ｔ型扳手壹支、螺絲起子壹支、剪刀貳支及財團法人聯合信用卡處理中心
簽帳單第一聯共捌張、財團法人聯合信用卡處理中心捌份簽帳單第二聯捌張上偽造之
「王春木」署押共捌枚，暨買賣合約書上偽造之「楊宗保」署押貳枚，均沒收。固非
無見。
惟查：(一)供犯罪所用之物，依刑法第三十八條第三項規定，以屬於犯人者為限得予沒
收，且須於犯罪事實中有具體之記載，始為適法，否則諭知沒收即難謂有事實之根據
。又刑罰法令關於沒收之規定，有採職權沒收主義與義務沒收主義。職權沒收，指法
院就屬於被告所有，並供犯罪所用或因犯罪所得之物，仍得本於職權為斟酌沒收與否
之宣告，例如刑法第三十八條第一項第二款、第三款、第三項前段屬之。義務沒收，
又可分為絕對義務沒收與相對義務沒收二者。前者指凡法條規定「不問屬於犯人與否
，沒收之」者屬之，法院就此等之物，無審酌餘地，除已證明毀滅外，不問屬於犯人
與否或有無查扣，均應沒收之，例如刑法第二百條屬之；後者指供犯罪所用或因犯罪
所得，且以屬於被告所有者為限，始應予以沒收，例如毒品危害防制條例第十九條第
一項前段屬之。原判決於事實欄內僅認定「甲○○……以王春木之名義刷卡購物八次
（購物金額及時間詳如附表），並在八份簽帳單上偽造王春木之簽名後持交商店核對
，取回第一聯簽帳單後，再將所購得之物品攜往地點不詳之路邊檳榔攤變賣現金花用
」（見原判決第三頁第六至八行），上開第一聯簽帳單既未扣案，而上訴人雖有向商
店取回第一聯簽帳單，但該第一聯簽帳單是否仍為上訴人所有？並未詳查明白認定，
並詳細記載其認定之依據，遽於判決理由內論述「甲○○於八份簽帳單上偽造『王春
木』之署押，第一聯係於消費後交被告（上訴人）持有，而為被告所有，並供詐欺取
財犯罪所用之物，因為不能證明已經滅失，應依刑法第三十八條第一項第二款規定，
宣告沒收，而其上偽造之『王春木』署押共八枚，因已附屬於第一聯簽帳單無從分割
，不另為沒收之諭知」（見原判決第十一頁第二至六行），資為依刑法第三十八條第
一項第二款規定，將上開第一聯簽帳單沒收之依據，揆之上開說明，即有判決理由不
備之違誤。(二)科刑判決書記載之犯罪事實，為論罪科刑適用法律之基礎，故凡於適用
法律有關之事項，必須詳加認定明確記載，然後於理由內敘明其所憑之證據及其認定
之理由，使事實與理由互相一致，方為合法。原判決於理由內敘明「甲○○既有上述
前科，且甫執行完畢出獄，不思上進，復連續六次犯竊盜罪，有犯罪之習慣，顯有訓
練其謀生能力，養成其勞動習慣之必要，應依竊盜犯贓物犯保安處分條例第三條第一
項第一款宣告於刑之執行前令入勞動場所強制工作三年」（見原判決第十頁倒數第四
至一行），但於事實欄內對於上訴人如何有犯罪之習慣，並未明白認定，詳細記載，
遽認上訴人有犯罪之習慣，依法宣告應於刑之執行前令入勞動場所強制工作，自有判
決理由矛盾之違誤。(三)依原判決事實之認定，上訴人假冒王春木之名義先後向「大買
家購物」等商店盜刷並偽造簽帳單詐購貨物八次，且於判決理由內敘述「被告（上訴
人）先後多次行使偽造私文書犯行，時間緊接，犯意概括，亦為連續犯，應以一罪論
並加重其刑」（見原判決第九頁第八、九行），但對於上訴人先後向「大買家購物」
等商店詐購貨物八次，所犯詐欺罪是否基於概括犯意為之，為連續犯，並未於判決理
由內說明其所憑之證據及其認定之理由，亦有未合。以上或為上訴意旨所指摘，或為
本院得依職權調查之事項，應認原判決有撤銷發回之原因。
據上論結，應依刑事訴訟法第三百九十七條、第四百零一條，判決如主文。
中      華      民      國    九十二    年     十一     月     二十     日
                              最高法院刑事第十庭
                                  審判長法官  呂  潮  澤
                                        法官  白  文  漳
                                        法官  吳  昆  仁
                                        法官  孫  增  同
                                        法官  劉  介  民
      右正本證明與原本無異
                                              書  記  官
中      華      民      國    九十二    年     十一     月    二十五    日


司法院資訊處製作；財團法人民間司法改革基金會備份。
